最高法院刑事判決　　　　　　九十六年度台上字第二六八八號
上　訴　人　甲○○
　　　　　　乙○○
上列上訴人等因竊盜案件，不服台灣高等法院台中分院中華民國
九十三年十二月二日第二審更審判決（九十三年度上更(一)字第二
六號，起訴案號：台灣台中地方法院檢察署八十九年度偵字第一
五四三一號），提起上訴，本院判決如下：
    主  文
原判決撤銷，發回台灣高等法院台中分院。
    理  由
本件原判決認定上訴人甲○○係設於台中市○區○○里○村路○
段一二四巷一０五號三樓之驊駿有限公司負責人，該公司係「國
道第二高速公路後續計劃台中環線清水、神岡段及第Ｃ三一七標
工程」（下稱Ｃ三一七標）之下游協力廠商，負責承做路工土方
挖運、填築及排水部分構造物開挖、回填等工程。甲○○據此之
便，基於意圖為自己不法所有及違反水利法之犯意 (竊盜部分基
於概括犯意），自民國八十九年二月十六日上午某時 (確定時間
不詳）許起，僱用具同上犯意聯絡之上訴人乙○○等約二十人（
竊盜部分均基於概括犯意，均成年人），分別駕駛三輛挖土機（
取締時，司機均已逃逸）、十幾輛砂石車（司機除乙○○外，取
締時，亦均已逃逸），由甲○○以車裝台無線電聯絡指揮，共同
在台中縣清水鎮大甲溪楊厝寮海風小段河川行水區擅自盜採砂石
外運出售牟利。至同日中午十二時十五分許，適已載運盜採砂石
八、九車之乙○○復駕駛其向源得交通有限公司承租而來之牌照
號碼ＦＧ－七一一號營業大貨車滿載砂石行經上開行水區外之台
中縣清水鎮○○路（泰山產業道路）時，為埋伏現場多時之經濟
部水利處第三河川局人員會同警方人員攔截查獲，經現場丈量所
挖土石有二處，長、寬、深各約一百十六公尺、十七公尺、五公
尺及六十公尺、二十七公尺、六公尺，足以影響水流、妨害暢洪
致生公共危險，並在上揭河川行水區扣獲ＨＩＴＡＣＨＩＥＸ四
五０Ｈ型（紅色）、ＫＯＢＥＬＣＯＳＫ三００ＬＣ型（黃色）
挖土機二輛及前開營業大貨車一輛等情。因而撤銷第一審之科刑
判決，改判仍依想像競合犯及修正前刑法連續犯之規定，論處上
訴人等連續結夥三人以上竊盜罪刑（乙○○處有期徒刑八月，緩
刑四年；甲○○處有期徒刑一年），固非無見。
按不得上訴於第三審法院之罪與得上訴之罪為刑法規定之想像競
合犯，而以不得上訴之罪為重，得上訴之罪為輕，雖依刑法第五
十五條從不得上訴之重罪論科，惟其想像競合之輕罪，原得上訴
，而裁判上一罪之上訴又不可分，則對於該重罪亦應認為得上訴
於第三審法院。本件上訴人等所犯刑法第三百二十一條第一項第
四款竊盜罪部分雖屬刑事訴訟法第三百七十六條第二款所列之罪
，為不得上訴於第三審法院之案件，但其想像競合之在「行水區
」內擅採砂石，致生公共危險罪得上訴於第三審法院。依上開說
明，亦應認為得上訴於第三審法院，合先敘明。
又查：（一）水利法於九十二年二月六日修正公布前，其第七十
八條第一項第一款及第三款係就在「行水區」內禁止為妨礙水流
等一定行為而為規範，同法第九十二條之一第一項後段，並對違
反上開禁止規定者，設有處罰明文；惟九十二年二月六日修正公
布後，其第七十八條第一項第一款、第三款及第九十一條之一，
已修正或刪除，其第七十八條第五款修正為在「河川區域」內禁
止為棄置廢土或其他足以妨礙水流之物之行為，第七十八條之一
第三款亦增訂在「河川區域」內採取或堆置土石應經許可，第九
十二條之二第五款、第七款規定違反第七十八條第五款及第七十
八條之一第三款規定之行政處罰，第九十四條之一第一項並規定
有第九十二條之二規定情形之一，致生公共危險者，處五年以下
有期徒刑，得併科新台幣五十萬元以上五百萬元以下罰金。亦即
上開犯罪構成要件，從違反禁止規定，在「行水區」內擅採砂石
，致生公共危險，業經修正為未經許可，在「河川區域」內採取
土石，致生公共危險。而所謂「行水區」，依前揭修正前之水利
法施行法細則第一百四十二條規定，係指「一、已築有堤防者，
為二堤之間之土地。二、未築有堤防者，為尋常洪水位到達地區
之土地。」所稱「尋常洪水位」，依同細則第一百四十六條規定
，「係指五年內洪峰高度出現次數最多之洪水位。」至所謂「河
川區域」，依修正後水利法第七十八條之二、河川管理辦法第六
條規定，係指依下列各目之一劃定公告之土地區域：「(一)未公告
河川治理計畫線或未依河川治理計畫完成河防建造物者，為本法
第八十三條規定尋常洪水位行水區域之土地。但依河川治理計畫
所訂堤防預定線（即治理計畫用地範圍線）或河川治理計畫線較
寬者，以其較寬線劃定。(二)依河川治理計畫完成一定河段範圍之
河防建造物者，為依其河防建造物設施範圍劃定之土地，及因養
護河防工程設施之需要所保留預備使用之土地」。顯見修正前之
「行水區」與修正後之「河川區域」，其範圍並不相同。原判決
就上訴人等盜採砂石，致生公共危險之行為，雖依修正前刑法第
二條第一項但書規定，適用修正前之水利法第九十二條之一第一
項後段論處，但上訴人「擅採砂石」之行為，是否均符合修正前
「行水區」及修正後「河川區域」之構成要件，而有上開新舊法
比較規定之適用，原審悉未調查審認，致此部分事實仍未明確，
原審未詳加釐清，即遽予審結，非僅調查職責未盡，亦有判決理
由不備之違誤。（二）九十二年二月六日修正前之水利法第九十
二條之一第一項（即修正後第九十四條之一第一項）所謂之「致
生公共危險」，須以實際上有具體危險之發生為要件，屬具體之
危險犯，其雖非必已使堤岸潰決，人畜、房屋淹沒，始得謂已發
生具體之危險，然其具體危險之存否，仍應依社會一般之觀念，
客觀的予以判定；亦即應依採取砂石過程是否有妨礙水流之具體
情況，及河段之寬度、曲直、平日及颱風暴雨時之河水流量採取
處距離河堤之長度等情況，視其一般上是否有使流水改道，浸蝕
護岸，而影響安全之虞，以決定其危險之有無，非謂一有妨害水
流之情況，即得謂危險已發生。原判決認上訴人等在行水區內盜
採砂石，「經現場丈量所挖土石有二處，長、寬、深各約一百十
六公尺、十七公尺、五公尺及六十公尺、二十七公尺、六公尺，
足以影響水流、妨害暢洪致生公共危險」等情（見原判決第二頁
第十四至十六行），係以依經濟部水利署第三河川局九十一年九
月二十四日水三管字第０九一五００七九六六０號函敘：依據水
利法第七十八條第一項第三款不得在行水區內擅採砂石、堆置砂
石或傾倒廢土，本案竊取地點較易造成水流改變及妨礙暢洪情形
，尤以颱洪豪雨汛期為最，原審審酌本件盜採範圍二處各為長、
寬、深各約一百十六公尺、十七公尺、五公尺及六十公尺、二十
七公尺、六公尺，顯足以影響水流致生公共危險（見原判決第八
頁第九至一五行）。惟理由中所述上訴人等擅採砂石之地點「較
易造成水流改變及妨礙暢洪情形，尤以颱洪豪雨汛期為最」，再
參以本件盜採之範圍，何以即足認已「致生公共危險」？本件究
竟有何具體危險發生之事實，原判決疏未闡述論析，亦有判決理
由不備之違法。上訴人等上訴意旨指摘原判決不當，尚非全無理
由，應認仍有撤銷發回更審之原因。又上訴人等所犯刑法第三百
二十一條第一項第四款竊盜罪部分，因與其等所犯修正前水利法
第九十二條之一第一項後段之罪具有想像競合犯之關係，屬裁判
上一罪，基於審判不可分之原則，亦一併發回，合予指明。
據上論結，應依刑事訴訟法第三百九十七條、第四百零一條，判
決如主文。
中    華    民    國  九十六  年    五    月   十七   日
                      最高法院刑事第四庭
                          審判長法官  莊  登  照
                                法官  洪  明  輝
                                法官  黃  一  鑫
                                法官  林  秀  夫
                                法官  徐  昌  錦
      本件正本證明與原本無異
                                      書  記  官
中　　華　　民　　國　九十六　年　  五 　 月  二十二　日
                                                      Ｋ
